臺灣臺北地方法院民事判決　　　　　　　　　　　　　　九十度訴字第一二二一號
　　原　　　告　　丁○○
　　被　　　告　　台灣銀行
　　法定代理人　　李勝彥
　　訴訟代理人　　丙○○
　　複代理人　　　乙○○
　　　　　　　　　林敬宗
右當事人間因第三人異議之訴事件，本院判決如左：
    主    文
原告之訴駁回。
訴訟費用由原告負擔。
    事    實
甲、原告方面：
  一、聲明：
  　（一）先位聲明：本院八十九年度民執辛字第七九九０號清償債務強制執行事件
          ，就原告所有如附表編號三所示之建物拍賣所得價金新台幣（下同）伍拾
          陸萬貳仟貳佰拾玖元應交付原告。
　　（二）備位聲明：被告應給付原告伍拾陸萬貳仟貳佰拾玖元，及自民事準備書
          二狀送達被告翌日（即民國九十年十月十日）起至清償日止，按年百分之
          五計算之利息。
  二、陳述：如附表編號三所示之建物係原告所建築，為原告所有，且本院民事執行
      處曾囑託如附表編號三所示建物之管區警察分局，至該建物處查問住用人，而
      該分局函覆謂：上開建物目前占有人襲維德係向原告承租居住等語，上開建物
      既由原告出租，足證原告為上開建物之所有權人，且上開建物之建號與下面四
      樓之建號不同，又有獨立之門戶，出入不必經過下面四樓，為獨立之建築物。
      是本院八十九年度民執辛字第七九九０號強制執行事件中，就原告所有如附表
      編號三所示之建物，與如附表編號一、二所示之不動產一併執行，顯不合法，
      爰依強制執行法第十五條規定，提起本件訴訟。
  三、對被告抗辯所為陳述：本件起訴後，如附表編號三所示之建物始與如附表編號
      一、二所示之不動產一併被拍賣，共賣得價金陸佰伍拾萬捌仟元，其中至少有
      伍拾陸萬貳仟貳佰拾玖元係如附表編號三所示建物之賣得價金，而上開賣得
      價金尚有佰捌拾捌萬貳仟伍佰陸拾柒元未交付第二及第三順位抵押權人，爰
      請求判決如先位聲明所示。又被告未詳查如附表編號三所示之建物屬何人所有
      ，即貿然聲請本院民事執行處一併強制執行，自有過失，況原告於上開執行事
      件中，曾具狀主張如附表編號三所示之建物為原告所有，惟被告仍置之不理，
      被告更顯有過失。雖彰化商業銀行曾就上開強制執行事件，聲請將如附表編號
      三所示之建物一併假扣押，惟不能因彰化商業銀行假扣押錯誤，即免除被告之
      過失責任。被告於上開執行事件中，已領取其債權之分配金額壹佰肆拾肆萬肆
      仟肆佰肆拾伍元，如被告領取之壹佰肆拾肆萬肆仟肆佰肆拾伍元中，有原告所
      有如附表編號三所示建物之賣得價金時，原告自得依民法不當得利之規定，於
      備位聲明請求被告返還其所領取壹佰肆拾肆萬肆仟肆佰肆拾伍元中，屬於如附
      表編號三所示建物之賣得價金部分，及本於該部分金額所取得相當於法定遲延
      利息之利益。從而，原告基於民法第一百八十四條、第一百七十九條規定，請
      求判決如備位聲明所示。
  四、證據：提出申請書、本院民事執行處八十九年十月九日北院文八十九民執辛字
      第七九九０號通知、現場照片三張等件為證。
乙、被告方面：
  一、聲明：如主文第一項所示。
  二、陳述：被告以臺灣桃園地方法院八十八年度促字第三一七０九號支付命令及其
      確定證明書為執行名義，向本院聲請強制執行，本件執行中，被告是調卷拍賣
      ，查封程序非由被告進行，且被告聲請執行之標的物並未包含如附表編號三所
      示建物。而本件執行標的物（即如附表所示之不動產）已於八十九年十一月三
      日拍定，並經本院執行處作成分配表，於九十年二月二十六日實行分配，被告
      已領訖分配款壹佰肆拾陸萬貳仟肆佰零伍元，且執行名義所載債權已全部獲得
      滿足，是本件執行程序已終結。原告所提出之申請書並無法證明其為如附表編
      號三所示建物之所有權人，而出租人亦不以對租賃物有所有權為要件。如附表
      編號三所示建物雖為獨立門戶之不動產，惟被告於上開執行事件收到原告聲請
      撤銷執行錯誤部分之聲請狀，被告即具狀表示查封之財產是否為債務人所有，
      尚待審認方能確定，執行法院並無逕行審判之權限，亦非依強制執行法第十二
      條聲明異議所能救濟，是被告並無原告所指置之不理或顯有過失，且被告係信
      任法院查封之效力，何過失之有？又被告乃如附表編號一、二所示不動產之抵
      押權人，而本院民事執行處就如附表所示之不動產係採「合併拍賣，但應分別
      列價」，故所拍定之價金中，屬於如附表編號一、二所示不動產共伍佰玖拾肆
      萬伍仟柒佰陸拾壹元，屬於如附表編號三所示建物者為伍拾陸萬貳仟貳佰拾
      玖元，則被告既為如附表編號一、二所示不動產之第一順位抵押權人，自得優
      先自該所賣得價金伍佰玖拾肆萬伍仟柒佰陸拾壹元中，受優先分配，是原告依
      不當得利之規定，請求被告返還伍拾陸萬貳仟貳佰拾玖元，及本於該部分金
      額所取得相當於法定遲延利息之利益，顯不足採。
　三、證據：提出臺灣桃園地方法院八十八年度促字第三一七０九號支付命令、確定
      證明書、本院民事執行處八十九年四月二十日、八十九年十一月十五日、九十
      年一月九日北院文八十九民執辛字第七九九０號通知、本院八十九年十月九日
      北院文八十九民執辛字第七九九０號公告、強制執行金額計算書分配表、原告
      之民事起訴狀等件為證。
丙、本院依職權調閱本院八十九年度執字第七九九０號執行卷宗，並勘驗現場。
    理    由
一、被告之法定代理人原為「甲○○」，嗣於本件訴訟中變更為「李勝彥」，此有原
    告提出財政部九十年九月三日台財融（二）字第００九０七一六三一八號函一紙
    附卷足參，是被告依法聲明承受訴訟，應予准許，併予敘明。
二、按「訴狀送達後，原告不得將原訴變更或追加他訴。但有下列各款情形之一者，
    不在此限：一、被告同意者。二、請求之基礎事實同一者。三、擴張或減縮應受
    判決事項之聲明者。四、因情事變更而以他項聲明代最初之聲明者。五、該訴訟
    標的對於數人必須合一確定時，追加其原非當事人之人為當事人者。六、訴訟進
    行中，於某法律關係之成立與否有爭執，而其裁判應以該法律關係為據，並求對
    於被告確定其法律關係之判決者。七、不甚礙被告之防禦及訴訟之終結者。被告
    於訴之變更或追加無異議，而為本案之言詞辯論者，視為同意變更或追加。」，
    民事訴訟法第二百五十五條定有明文。經查：原告起訴時訴之聲明為「鈞院八十
    九年度執字第七九九０號強制執行事件，就其中五樓增建部分免予執行。」（參
    原告八十九年十一月二日民事起訴狀及本院九十年一月十六日言詞辯論筆錄），
    嗣變更聲明為「先位聲明：本院八十九年度民執辛字第七九九０號清償債務強制
    執行事件，就原告所有台北市○○街十二巷一弄三號四樓之頂樓建築物拍賣所得
    價金新台幣（下同）伍拾陸萬貳仟貳佰拾玖元應交付原告。備位聲明：被告應
    給付原告伍拾陸萬貳仟貳佰拾玖元，及自民事準備書二狀送達被告翌日（即民
    國九十年十月十日）起至清償日止，按年百分之五計算之利息。」（見原告九十
    年九月二十七日民事準備書二狀），經核係因情事變更（即因系爭建物於訴訟中
    經本院執行處拍賣）而以他項聲明代最初之聲明，且不甚礙被告之防禦及訴訟之
    終結，又被告對原告上開聲明變更無異議，而為本案之言詞辯論（見本院九十年
    十一月十九日準備程序筆錄），均與上開規定相符，應予准許，一併敘明。
三、原告主張：如附表編號三所示之建物係原告所建築，為原告所有，且本院民事執
    行處曾囑託如附表編號三所示建物之管區警察分局，至該建物處查問住用人，而
    該分局函覆謂：上開建物目前占有人襲維德係向原告承租居住等語，上開建物既
    由原告出租，足證原告為上開建物之所有權人，且上開建物之建號與下面四樓之
    建號不同，又有獨立之門戶，出入不必經過下面四樓，為獨立之建築物。是本院
    八十九年度民執辛字第七九九０號強制執行事件中，就原告所有如附表編號三所
    示之建物，與如附表編號一、二所示之不動產一併執行，顯不合法，爰依強制執
    行法第十五條規定及民法第一百八十四條、第一百七十九條規定，請求判決（一
    ）先位聲明：本院八十九年度民執辛字第七九九０號清償債務強制執行事件，就
    原告所有如附表編號三所示之建物拍賣所得價金伍拾陸萬貳仟貳佰拾玖元應交
    付原告。（二）備位聲明：被告應給付原告伍拾陸萬貳仟貳佰拾玖元，及自民
    事準備書二狀送達被告翌日（即九十年十月十日）起至清償日止，按年百分之五
    計算之利息云云。
四、被告則以：其以臺灣桃園地方法院八十八年度促字第三一七０九號支付命令及其
    確定證明書為執行名義，向本院聲請強制執行，本件執行中，被告是調卷拍賣，
    查封程序非由被告進行，且被告聲請執行之標的物並未包含如附表編號三所示建
    物。而本件執行標的物（即如附表所示之不動產）已於八十九年十一月三日拍定
    ，並經本院執行處作成分配表，於九十年二月二十六日實行分配，被告已領訖分
    配款壹佰肆拾陸萬貳仟肆佰零伍元，且執行名義所載債權已全部獲得滿足，是本
    件執行程序已終結。原告所提出之申請書並無法證明其為如附表編號三所示建物
    之所有權人，而出租人亦不以對租賃物有所有權為要件。如附表編號三所示建物
    雖為獨立門戶之不動產，惟被告於上開執行事件收到原告聲請撤銷執行錯誤部分
    之聲請狀，被告即具狀表示查封之財產是否為債務人所有，尚待審認方能確定，
    執行法院並無逕行審判之權限，亦非依強制執行法第十二條聲明異議所能救濟，
    是被告並無原告所指置之不理或顯有過失，且被告係信任法院查封之效力，何過
    失之有？又被告乃如附表編號一、二所示不動產之抵押權人，而本院民事執行處
    就如附表所示之不動產係採「合併拍賣，但應分別列價」，故所拍定之價金中，
    屬於如附表編號一、二所示不動產共伍佰玖拾肆萬伍仟柒佰陸拾壹元，屬於如附
    表編號三所示建物者為伍拾陸萬貳仟貳佰拾玖元，則被告既為如附表編號一、
    二所示不動產之第一順位抵押權人，自得優先自該所賣得價金伍佰玖拾肆萬伍仟
    柒佰陸拾壹元中，受優先分配，是原告依不當得利之規定，請求被告返還伍拾陸
    萬貳仟貳佰拾玖元，及本於該部分金額所取得相當於法定遲延利息之利益，顯
    不足採等詞，資為抗辯。
五、按「當事人主張有利於己之事實者，就其事實有舉證之責任。」，民事訴訟法第
    二百七十七條前段定有明文。經查：被告以臺灣桃園地方法院八十八年度促字第
    三一七０九號支付命令及其確定證明書為執行名義，向本院民事執行處聲請強制
    執行，本件執行中，被告是調卷拍賣，查封程序非由被告進行，且被告聲請執行
    之標的物並未包含如附表編號三所示建物。如附表編號三所示之建物有獨立之出
    入門戶，具有使用上及構造上之獨立性，且與如附表編號一、二所示不動產，經
    本院民事執行處採「分別標價，合併拍賣」之方式，在本院八十九年度執字第七
    九九０號強制執行事件中，於八十九年十一月三日，以總價陸佰伍拾萬捌仟元，
    一併拍定與訴外人孟祥鵬、所拍定之價金中，屬於如附表編號一、二所示不動產
    共伍佰玖拾肆萬伍仟柒佰陸拾壹元，屬於如附表編號三所示建物者為伍拾陸萬貳
    仟貳佰拾玖元，嗣本院執行處作成分配表，於九十年二月二十六日實行分配，
    被告已領訖分配款壹佰肆拾陸萬貳仟肆佰零伍元，且執行名義所載債權已全部獲
    得滿足，本件執行程序已終結等事實，業據原告提出本院民事執行處八十九年十
    月九日北院文八十九民執辛字第七九九０號通知、現場照片三張，及被告所提臺
    灣桃園地方法院八十八年度促字第三一七０九號支付命令、確定證明書、本院民
    事執行處八十九年四月二十日、八十九年十一月十五日、九十年一月九日北院文
    八十九民執辛字第七九九０號通知、本院八十九年十月九日北院文八十九民執辛
    字第七九九０號公告、強制執行金額計算書分配表等件為證，並經本院依職權調
    閱本院八十九年度執字第七九九０號執行卷宗，及至現場勘驗屬實（見本院九十
    一年一月二十八日勘驗筆錄），且為兩造所不爭執，應信為真實。茲兩造所爭執
    者厥為：「原告得否請求本院就原告所有如附表編號三所示之建物拍賣所得價金
    伍拾陸萬貳仟貳佰拾玖元，交付予原告？」、「被告聲請本件執行事件，是否
    構成侵權行為而應負損害賠償責任？」、「被告領取上開分配款壹佰肆拾陸萬貳
    仟肆佰零伍元，是否為不當得利，而應返還其所受利益？」，爰一一分述如下：
    （一）本件訴訟當事人為原告「丁○○」及被告「臺灣銀行」，本院並非本件訴
          訟之當事人，且上開執行事件拍賣所得價金，並非於本院占有中，原告自
          不得於本件訴訟，請求本院就原告所有如附表編號三所示之建物拍賣所得
          價金伍拾陸萬貳仟貳佰拾玖元，交付予原告。是原告請求判決如先位聲
          明云云，為無理由，應予駁回。
    （二）原告主張：其為如附表編號三所示建物之所有權人，而被告未詳查如附表
          編號三所示之建物屬何人所有，即貿然聲請本院民事執行處一併強制執行
          ，自有過失，況原告於上開執行事件中，曾具狀主張如附表編號三所示之
          建物為原告所有，惟被告仍置之不理，更顯有過失。雖彰化商業銀行曾就
          上開強制執行事件，聲請將如附表編號三所示之建物一併假扣押，惟不能
          因彰化商業銀行假扣押錯誤，即免除被告之過失責任云云；被告則抗辯：
          原告並無法證明其為如附表編號三所示建物之所有權人，而如附表編號三
          所示建物雖為獨立門戶之不動產，惟被告於上開執行事件收到原告聲請撤
          銷執行錯誤部分之聲請狀，被告即具狀表示查封之財產是否為債務人所有
          ，尚待審認方能確定，執行法院並無逕行審判之權限，亦非依強制執行法
          第十二條聲明異議所能救濟，是被告並無原告所指置之不理或顯有過失等
          語。經查：１、原告主張其係如附表編號三所示建物之所有權人，固據其
          提出申請書、本院民事執行處八十九年十月九日北院文八十九民執辛字第
          七九九０號通知等件為證，然觀諸卷附申請書，僅表示因原告自行改善如
          附表編號三所示之建物，而於七十一年七月十八日，向台北市政府工務局
          建築管理處，申請准予銷案，且係由原告單方製作，並不足以證明原告即
          係如附表編號三所示建物之所有權人，而原告所提之本院民事執行處八十
          九年十月九日北院文八十九民執辛字第七九九０號通知，亦僅證明本院民
          事執行處於八十九年十月九日，通知債權人即被告、假扣押債權人彰化商
          業銀行、台新國際商業銀行、抵押權人李泰言、范姜秀梅、被告、承租人
          黃玉秀、襲維德、債務人葉美玉，所查封債務人葉美玉之如附表所示不動
          產，定於八十九年十一月三日上午十時，在本院民事執行處投標室公開拍
          賣，尚不能證實原告係如附表編號三所示建物之所有權人。２、被告於以
          臺灣桃園地方法院八十八年度促字第三一七０九號支付命令及其確定證明
          書為執行名義，聲請本件執行事件時，並未就如附表編號三所示建物，聲
          請本院民事執行處一併強制執行，而係本院民事執行處就如附表所示不動
          產，採「分別標價，合併拍賣」之方式，於八十九年十一月三日，以總價
          陸佰伍拾萬捌仟元，一併拍定與訴外人孟祥鵬，已如前述，故被告於聲請
          上開執行事件時，並無何過失行為。３、原告雖曾向本院民事執行處聲明
          異議，且被告亦收受上開原告聲請撤銷執行錯誤部分之聲請狀，並具狀表
          示查封之如附表所示不動產是否為債務人葉美玉所有，尚待審認方能確定
          ，執行法院並無逕行審判之權限，亦非依強制執行法第十二條聲明異議所
          能救濟，況出租人並不以所有權人為限，業據本院依職權調閱上開執行卷
          宗查核屬實，惟按「強制執行法第十七條所謂於強制執行開始後，始發見
          債權人查報之財產確非債務人所有者，應由執行法院撤銷其執行處分，係
          指查報之財產確非債務人所有者而言。若該財產是否債務人所有尚待審認
          方能確定，執行法院既無逕行審判之權限，尤非聲明同法第十二條所定之
          異議所能救濟，自應依同法第十六條之規定，指示主張有排除強制執行權
          利之第三人，提起執行異議之訴，以資解決。」、「租賃契約，係以當事
          人約定，一方以物租與他方使用收益，他方支付租金而成立，並不以出租
          人對於租賃物有所有權為要件。」（參諸最高法院四十九年台抗字第七十
          二號、六十四年台上字第四二四號判例要旨），故查報之財產是否債務人
          所有，執行法院既無逕行審判之權限，況得由債權人逕自審認。被告僅為
          如附表編號一、二所示不動產之第一順位抵押權人（此有抵押權設定契約
          書、他項權利證明書、土地及建物登記謄本等件，附上開執行卷宗可稽）
          ，及上開執行事件之債權人，自無法逕行認定如附表編號三所示建物為何
          人所有。又縱如附表編號三所示建物確由原告出租與襲維德，然揆諸上揭
          說明，亦不能以此逕認原告即係如附表編號三所示建物之所有權人，故不
          能因被告聲請本院民事執行處繼續執行上開執行事件，而遽認被告有過失
          行為。綜上，被告於上開執行事件並無任何過失行為，是原告主張其係如
          附表編號三所示建物之所有權人，及被告於上開執行事件中有過失行為云
          云，疏不足採。
    （三）被告另抗辯：其乃如附表編號一、二所示不動產之第一順位抵押權人，而
          本院民事執行處就如附表所示之不動產係採「分別標價，合併拍賣」，故
          所拍定之價金中，屬於如附表編號一、二所示不動產共伍佰玖拾肆萬伍仟
          柒佰陸拾壹元，屬於如附表編號三所示建物者為伍拾陸萬貳仟貳佰拾玖
          元等情，亦據本院依職權調閱上開執行卷宗屬實，則按民法第八百七十三
          條第一項「抵押權人，於債權已屆清償期，而未受清償者，得聲請法院，
          拍賣抵押物，就其賣得價金而受清償。」、第八百七十四條前段「抵押物
          賣得之價金，按各抵押權人之次序分配之。」之規定，如附表編號一、二
          所示不動產第一順位抵押權人即被告，自得就如附表編號一、二所示不動
          產拍賣所得價金伍佰玖拾肆萬伍仟柒佰陸拾壹元中，就其對債務人葉美玉
          之債權壹佰肆拾陸萬貳仟肆佰零伍元優先受償，並非無法律上原因而受有
          利益，且上開壹佰肆拾陸萬貳仟肆佰零伍元之債權，於如附表編號一、二
          所示不動產拍賣所得價金，即得受足額分配，並不須就如附表編號三所示
          建物拍賣所得價金伍拾陸萬貳仟貳佰拾玖元一起分配，始得使被告所據
          執行名義所載債權，全部獲得滿足，是被告並無就如附表編號三所示建物
          拍賣所得價金伍拾陸萬貳仟貳佰拾玖元，獲得分配，當無從如附表編號
          三所示建物拍賣所得價金中，受有利益。綜上，原告主張被告領取上開分
          配款壹佰肆拾陸萬貳仟肆佰零伍元，為不當得利，而應返還其所受利益云
          云，亦不足採。
六、綜上所述，被告抗辯原告並非如附表編號三所示建物之所有權人，且其於上開執
    行事件中，並無過失及不當得利之情事等語，應足採信。從而，原告基於民法第
    一百八十四條、第一百七十九條規定，提起本件第三人異議之訴，請求判決（一
    ）先位聲明：本院八十九年度民執辛字第七九九０號清償債務強制執行事件，就
    原告所有如附表編號三所示之建物拍賣所得價金伍拾陸萬貳仟貳佰拾玖元應交
    付原告。（二）備位聲明：被告應給付原告伍拾陸萬貳仟貳佰拾玖元，及自民
    事準備書二狀送達被告翌日（即九十年十月十日）起至清償日止，按年百分之五
    計算之利息云云，均無理由，應予駁回。
七、結論：本件原告之訴為無理由，依民事訴訟法第七十八條，判決如主文。
中　　　華　　　民　　　國　　九十一　　年　　　四　　　月　　　十二　　日
                                        臺灣臺北地方法院民事第三庭
                                            審判長　法  官  楊絮雲
                                                    法　官  吳青蓉
                                                    法　官  郭姿君
右正本證明與原本無異
如對本判決上訴，須於判決送達後廿日內向本院提出上訴狀
中　　　華　　　民　　　國　　九十一　　年　　　四　　　月　　　十二　　日
                                                法院書記官  高菁菁
